臺灣臺北地方法院民事判決
110年度簡上字第331號
上  訴  人  台灣電力股份有限公司台北西區營業處

法定代理人  邱華龍  
訴訟代理人  徐則鈺律師
被上訴人    邊靖遠  

訴訟代理人  王仲軒律師
複代理人    陳毓婷律師
上列當事人間請求返還不當得利等事件，上訴人對於民國110年5
月14日本院臺北簡易庭109年度北簡字第19397號第一審簡易判決
提起上訴，本院於民國111年3月29日言詞辯論終結，判決如下：
    主  文
一、上訴駁回。
二、第二審訴訟費用由上訴人負擔。
    事實及理由
壹、程序部分：
　　上訴人於原審對被上訴人及原審被告黃郭媽瓊提起訴訟，主
    張新北市○○區○○街00號3樓（下稱系爭用電地址）之電表（
    下稱系爭電表）經破壞改造致計量失準，被上訴人及原審被
    告黃郭媽瓊就短繳費用之返還或賠償應負不真正連帶責任，
    其中對被上訴人之請求係以電業法第56條、民法第179條、
    侵權行為法律關係為據（見臺灣新北地方法院109年度重簡
    卷第1704號卷第16頁、本院109年度北簡字第19397號卷《下
    稱北簡卷》第115至117頁），嗣上訴人對原審駁回其對被上
    訴人之訴部分提起上訴，並追加違規用電處理規則第3條第2
    款、第6條為請求權基礎，核屬就系爭電表計量失準之短繳
    費用得否請求返還或賠償之同一糾紛，且在證據資料之利用
    上具有一體性，依民事訴訟法第436條之1第3項準用第446條
    第1項、第255條第1項第2款規定，應予准許。
貳、實體部分：
一、上訴人主張：
　㈠兩造於民國108年1月22日會同檢查系爭用電地址用電，發現
    系爭電表端子封印鎖遺失，且有將電表底座一側1S、1L上下
    互調之情事，系爭電表因該破壞、改造致計量失準，而破壞
    、改造系爭電表之行為非輕易可為，破壞、改造系爭電表而
    違規用電之行為人及因而獲取不法利益之人，應為系爭用電
    地址實際用電者即被上訴人，上訴人自得依序依電業法第56
    條、違規用電處理規則第3條第2款、第6條、民法第184條第
    1項前段、第179條規定，請求被上訴人賠償或返還查獲前1
    年期間短付之電費新臺幣（下同）12萬4,384元（以住宅每
    日用電8小時×用電設備容量×追償期間日數即為推算電度，
    扣除已繳費之用電度數後得出追償度數，再以臨時用電電費
    計價之）等語。
　㈡並於原審聲明：被上訴人應給付上訴人12萬4,384元，及自起
    訴狀繕本送達翌日起至清償日止，按週年利率5％計算之利息
    。
二、被上訴人辯以：
　㈠被上訴人並無改造系爭電表或竊電行為，且系爭電表係處於
    不特定多數人皆得經過之騎樓處，被上訴人亦未特別裝設監
    視器監控，無從得知系爭電表有遭破壞或改造情事，此亦非
    被上訴人得事前知悉或加以預防。況撬開系爭電表改裝線路
    ，乃高風險可能致死傷之行為，而系爭電用地址近年用電狀
    況皆穩定為400度至500度間，即便系爭電表經更換後，用電
    度數皆與更換前相差無幾，尚難想像被上訴人為節省數百元
    電費甘冒生命危險改動系爭電表，益徵改動確非被上訴人所
    為，自不構成違反電業法或侵權行為等情形。
　㈡再系爭電表業於108年1月22日經上訴人更換完畢，然被上訴
    人於108年5月用電度數為418度，反低於更換前之同期用電
    度數即106年5月之用電度數520度，則系爭電表是否確因線
    路故障而有計量失準情形，有待上訴人進一步舉證，尚難逕
    認被上訴人受有不當得利。末系爭電表倘確有封印鎖遺失而
    遭人改動跡象，對專業人士應屬明顯可視之外觀變化，上訴
    人員工每月來查抄度數本應得立即發覺，然上訴人直至108
    年1月22日方查覺之，理論上改造情事應發生於前次抄表時
    間即107年12月25日至該日間，是縱被上訴人受有不當得利
    ，亦僅得追償系爭電表故障期間內之1個月電費，上訴人逕
    以1年用電量計算追償費用，自有未合等語。
　㈢並於原審聲明：上訴人於原審之訴駁回。
三、原審為上訴人敗訴之判決。上訴人不服，對原審判決駁回其
    對被上訴人之訴部分提起上訴（對原審被告黃郭媽瓊部分之
    訴未據上訴，非本院審理範圍），並聲明：㈠原判決關於駁
    回下開第二項之訴部分均廢棄。㈡前項廢棄部分，被上訴人
    應給付上訴人12萬4,384元，及自起訴狀繕本送達翌日起至
    清償日止，按週年利率5％計算之利息。被上訴人答辯聲明：
    上訴駁回。
四、本院之判斷：
　㈠首就兩造於108年1月22日會同檢查系爭用電地址用電，發現
    電表端子封印鎖遺失，且將電表底座一側1S、1L上下互調，
    致使電表計量失準，並經核對用電設備容量約為11.6瓦特等
    情，有用電實地調查書、現場照片在卷可考（見北簡卷第11
    9至123頁），應堪認定無誤。
　㈡電業法第56條、違規用電處理規則第3條第2款、第6條部分：
　⒈按電業法第56條第1項、第2項規定：「再生能源發電業及售
    電業對於違規用電情事，得依其所裝置之用電設備、用電種
    類及其瓦特數或馬力數，按電業之供電時間及電價計算損害
    ，向違規用電者請求賠償；其最高賠償額，以1年之電費為
    限。」、「前項違規用電之查報、認定、賠償基準及其處理
    等事項之規則，由電業管制機關定之。」。又違規用電處理
    規則第3條第2款規定：「本規則所稱之違規用電，指有下列
    行為之一者：…繞越電度表或其他計電器，損壞或改動表外
    之線路。」、同規則第6條第1項規定：「再生能源發電業及
    售電業對於用戶或非用戶因違規用電所致短收電費之追償，
    依下列之規定追償之：按所裝置之違規用電設備、用電種
    類及其瓦特數或馬力數按再生能源發電業及售電業之供電時
    間之電價計算3個月以上1年以下之電費。但經再生能源發電
    業及售電業供電未滿3個月者，應自開始供電之日起算。查
    獲違規用電之電動機或其他用電器具，每1馬力或每1,000伏
    安以1,000瓦特計算。查獲繞越電度表、損壞、改變電度表
    或計電器之構造或以其他方法使之失效不準者，應照第１款
    計算電度，扣除已繳費之電度後，計收違規用電電費。查
    獲違規用電之燈座、插座或接線頭而未查獲燈泡或電器者，
    每個以50瓦特計算。查獲第3款之違規用電行為者，其電動
    機電力因數按80％計，電（點）焊機按50％計，其他器具按百
    分之百計。查獲在低價線路上私接電價較高之電器者，應
    以高價之電器照第1款計算電度作為違規用電總度數，按高
    價與低價相差之數計算電費。計算度數超過低價電表最近1
    年內之平均實用度數時，應按其實用度數計算之。」、同規
    則第6條第2項規定：「再生能源發電業及售電業訂有臨時電
    價者，前項各款追償電費概按臨時電價計算之。」。
　⒉再按民事訴訟如係由原告主張權利者，應先由原告負舉證之
    責，若原告先不能舉證，以證實自己主張之事實為真實，則
    被告就其抗辯事實即令不能舉證，或其所舉證據尚有疵累，
    亦應駁回原告之請求（最高法院110年度台上字第1096號判
    決意旨參照）。本件上訴人主張被上訴人有破壞、改造系爭
    電表之情事，該當違規用電處理規則第3條第2款之違規用電
    行為，應依上開規定負賠償責任乙節，為被上訴人所否認，
    自應由上訴人就被上訴人有破壞、改造系爭電表之違規用電
    行為乙節，負舉證之責。上訴人固主張：破壞、改造系爭電
    表之行為非輕易可為，破壞、改造系爭電表而違規用電之行
    為人及因而獲取不法利益之人，應為系爭用電地址實際用電
    者即被上訴人，且被上訴人為訴外人方境室內裝修設計有限
    公司之負責人，亦可能具備破壞、改造電表之技術及知識云
    云，並提出公司登記查詢結果為證（見北簡卷第125頁）。
    惟上訴人縱有相關之改造能力，亦無法單憑此節據以推論其
    確為上開行為，而尚難僅依上訴人主觀臆測認定被上訴人有
    破壞、改造電表之舉。再系爭電表裝設於不特定公眾得往來
    之1樓騎樓處（見北簡卷第77頁現場照片），而非設於被上
    訴人私人管領之領域，客觀上其他第三人亦得接觸系爭電表
    ，而無法排除系爭電表係經他人破壞、改造之可能性，本件
    上訴人既未能提出進一步事證證明被上訴人有破壞、改造電
    表之違規用電行為，則此部分主張，洵無可採。　　　
　㈢民法第184條第1項前段部分：
　　按因故意或過失，不法侵害他人之權利者，負損害賠償責任
    ，民法第184條第1項前段定有明文。上訴人主張被上訴人應
    就破壞、改造系爭電表之故意侵權行為負損害賠償責任乙節
    ，為被上訴人所否認，依前開說明，亦應由上訴人就該節負
    舉證之責，惟上訴人未能舉證證明之，已如前陳，則此部分
    主張，亦屬無據。
　㈣民法第179條部分：　
　⒈按所謂侵害型不當得利（又稱權益侵害之不當得利），乃指
    無法律上之原因，侵害歸屬他人權益內容而獲有利益。由於
    侵害歸屬他人權益之行為，本身即為無法律上之原因，主張
    依此類型之不當得利請求返還利益者（即受損人），固無庸
    就不當得利成立要件中之無法律上之原因舉證證明，惟仍須
    先舉證受益人取得利益，係基於受益人之「侵害行為」而來
    ，必待受損人舉證後，受益人始須就其有受利益之法律上原
    因，負舉證責任，方符舉證責任分配之原則（最高法院109
    年度台上字第2539號判決意旨參照）。
　⒉上訴人主張被上訴人因破壞、改造系爭電表之行為受有短付
    電費之不當利益云云，惟其未能舉證被上訴人有該侵害行為
    乙節，亦如前述，揆諸上開說明，上訴人此部分主張自無可
    採。再就系爭用電地址歷年用電紀錄（見本院110簡上字第3
    31號卷第113至119頁），上訴人固主張比較查獲前後電費紀
    錄可知有明顯用電異常增加之情形云云，惟查電費金額尚因
    電價而異，且用電度數依常情亦因季節變化而有所增減，上
    訴人並非比較前後年度同期之用電度數，而係逕以查獲前後
    電費金額主張用電異常，此部分所稱已屬無稽。再參酌上訴
    人曾主張本件之改造電表方式影響電表計量度數減少1倍以
    上（見北簡卷第116頁），惟細觀系爭用電地址更換電表前
    （106年至108年1月）後（108年2月至110年9月）之每日用
    電度數，並無大幅增加或增加達1倍之情形，甚且於更換電
    表後曾出現用電度數低於更換前二年度同期用電度數之情形
    （106年5月用電度數：520度、108年5月用電度數：418度）
    ，實難認定被上訴人是否確受有短付電費之利益。是上訴人
    依民法第179條規定請求，亦無理由。
五、結論：
　　上訴人未能舉證被上訴人有破壞、改造系爭電表之行為或受
    有短付電費之利益，從而上訴人依序依電業法第56條、違規
    用電處理規則第3條第2款、第6條、民法第184條第1項前段
    、第179條規定，請求被上訴人給付12萬4,384元本息，均無
    理由，不應准許。原審為上訴人敗訴之判決，核無違誤，上
    訴意旨指摘原判決不當，求予廢棄改判，為無理由，應予駁
    回。
六、本件事證已臻明確，兩造其餘攻防方法及所用證據，經斟酌
    後認均不足以影響本判決之結果，爰不逐一論列，附此敘明
    。
七、訴訟費用負擔之依據：民事訴訟法第436條之1第3項、第463
    條、第78條。　　
中　　華　　民　　國　　111 　年　　4 　　月　　19　　日
            民事第九庭  審判長  法  官  林玲玉
　　　　　　
                                法  官　曾育祺
　　　　　　　　　　　　　　　　
                                法  官  梁夢迪
以上正本係照原本作成。
不得上訴。
中　　華　　民　　國　　111 　年　　4 　　月　　19　　日
                                書記官　曹榮陞